【裁判字號】    92,上訴,1471
【裁判日期】    920909
【裁判案由】    違反醫師法
【裁判全文】
臺灣高等法院高雄分院刑事判決                  九十二年度上訴字第一四七一號
    上  訴  人
    即  被  告  甲○○
    選任辯護人  施介元律師
                紀錦隆律師
    上  訴  人
    即  被  告  乙○○
右上訴人因違反醫師法案件，不服臺灣高雄地方法院九十一年度訴字第一二二七號中
華民國九十二年六月三十日第一審判決（九十年度偵字第一四六０七號、第一八０九
三號），提起上訴，本院判決如左：
      主  文
上訴駁回。
甲○○緩刑肆年。
      事  實
一、乙○○明知其未具醫師資格，依法不得從事醫療行為，竟於民國八十七年十月二
    十一日起至九十年五月二日止，與具有醫師資格之甲○○共同基於違反醫師法之
    犯意聯絡，由乙○○將其所有高雄縣路竹鄉○○路三０號之建物提供予甲○○開
    設慶鴻診所，並由甲○○擔任該診所之負責醫師，乙○○則自上開時間起，在慶
    鴻診所內，利用甲○○未看診之機會，先後獨自為病患洪冠傑、謝怡馨、陳桂英
    及其他不特定病患從事問診、配藥及開立處方、用藥等醫療行為，並於診所門診
    紀錄表為診斷及處置之記載。嗣高雄縣政府衛生局接獲民眾檢舉，於八十九年十
    一月二十八日十時四十五分許及九十年一月四日十時四十五分許，分別派員前往
    慶鴻診所訪查，均未見甲○○於現場看診，始循線查知上情。
二、案經高雄縣政府函送臺灣高雄地方法院檢察署檢察官偵查起訴。
      理  由
一、訊據被告乙○○、甲○○均矢口否認有何違法醫師法之犯行，被告乙○○辯稱伊
    係向甲○○租用牌照，開設慶鴻診所，但有聘請支援醫師看診，伊並未替病患看
    診云云，被告甲○○則辯稱：伊有將牌照租了乙○○，並且每月有去一、二次看
    診，乙○○替病患看診伊不知情云云。
二、經查：
（一）「慶鴻診所」係設立於八十七年十月二十七日，由被告甲○○擔任負責醫師，
      而於九十年五月二日歇業等情，業經高雄縣政府衛生局九十一年十一月十一日
      衛局醫字第０九一００三０五五九號、九十二年四月一日衛局醫字第０九二０
      ００七四七五０號函覆在卷。又被告乙○○未具合法醫師資格一節，亦為被告
      乙○○自承無誤，且有高雄縣醫師公會九十年三月九日高縣藍醫字第一０號函
      在卷可憑。
（二）被告乙○○係「慶鴻診所」之實際負責人，且於診所內從事看診、開立處方之
      醫療業務等情，業據證人即護士顏秋菊於警訊證稱「（你於慶鴻診所內從事何
      種雜工）就是幫乙○○醫師的病人病歷輸入電腦及打掃診所內外工作」、「（
      平常慶鴻診所內門診醫師有幾位？）有一位趙醫師及乙○○醫師，但趙醫師九
      十年二月一日起便沒有在慶鴻診所上班了」、「（警方於現場起獲之三張慶鴻
      門診紀錄分別為陳桂美、謝怡馨、洪冠傑之就診記錄內診斷處置經過是何人所
      寫？）均是乙○○所寫」、「（乙○○於九十年二月六日有否從事醫師行為？
      ）有的，但看診幾人我並不清楚」等語；證人吳桂蘭於警訊時亦證稱「我於八
      十七年五、六月（應為十月二十七日起）就在該診所上班，」、「（病歷卡上
      簽名看診是何人署名的？）均是乙○○醫師簽名的」、「（你於八十七年五、
      六月份於慶鴻診所就職後前後由幾位醫師看診？）只有甲○○及趙醫師和乙○
      ○醫師看診的」等語，經核渠二人供述大致相符。雖證人顏秋菊、吳桂蘭於偵
      查及原審審判中均改稱診所實際負責人為被告甲○○，平日亦皆由被告甲○○
      親自看診，該「蔡醫師行動0000000000」之便條紙係於診所有事時
      ，須通知被告乙○○幫忙找被告甲○○之用云云，然伊二人亦均供稱應徵時係
      由被告乙○○面試，且當場即決定僱用，平時薪資亦均由被告乙○○或其妻發
      放等語無誤，況被告乙○○若未實際從事醫療業務，證人等豈有無故稱呼其為
      「蔡醫師」之理，證人顏秋菊、吳桂蘭事後翻異前詞，顯係迴護被告之詞，不
      足採信，而應以其等於警訊中所為陳述為可採。從而被告自八十七年十月二十
      七日起已有在慶鴻診所替不特定之病患看診，事證已明。
（三）又扣案之洪冠傑、謝怡馨、陳桂英之三張病歷，其上記載初診為九十年二月五
      日，且均有處置經過，足證九十年二月五日洪冠傑等三人均有在慶鴻診所看診
      ，又該三張病歷表均為被告乙○○所記載，此為乙○○自承之事實，核與證人
      顏秋菊前揭供述相符，而慶鴻診所前雖有趙東興醫師，惟趙醫師已於九十年二
      月一日起即未在慶鴻診所看診，且若係被告甲○○看診，亦無由乙○○填寫病
      歷之理，是洪冠傑等三人於九十年二月五日亦均由乙○○看診等情亦堪認定。
      再者證人即洪冠傑之母蔡靜芬則證稱伊曾帶小孩至該診所就診二次，第一次是
      由一位三、四十歲的年輕醫師看診，第二次則是由一位約七十歲之醫師看診，
      當時都只有一位醫師單獨在場，並無其他助手等語無誤，又在慶鴻診所看診之
      醫師，其中甲○○已近八十歲，趙東興亦為七十多歲，再參諸證人顏秋菊、吳
      桂蘭前揭看診醫師之供述，該名三、四十歲之人即為被告亦堪認定。從而被告
      乙○○亦曾替洪冠傑、謝怡馨、陳桂英三人看診，亦堪認定。
（四）被告二人雖以上詞為辯，惟被告乙○○供稱其有聘請支援醫師趙東興、吳連珠
      及另一名趙醫師，惟查被告乙○○確自八十七年十月二十一日即有看診等情，
      已如前述，況被告乙○○所稱之支援醫師，其中吳連珠醫師除之前有去代班一
      次外，其餘則係自九十年四月十八日至四月三十日前去慶鴻診所支援，趙東興
      醫師則自九十年二月一日起即未在慶鴻診所，此業據證人顏秋菊、吳連珠供明
      ，而被告甲○○自承其每月只去看診一、二次、則在此時間外，顯均係由被告
      乙○○看診，又被告甲○○既明知被告乙○○係向其租牌，而其本人又每月只
      一、二次，被告乙○○絕不可能只就甲○○前去看診時開業，再者乙○○如再
      全憑支援醫師看診，顯不符成本，被告甲○○自不可能不知上情，是其對乙○
      ○私自看診等情，顯亦知情無疑，渠二人所辯不足採信，此外並有扣案之「蔡
      醫師行動0000000000」便條紙及病患洪冠傑、謝怡馨、陳桂英三人
      之門診記錄各一紙在卷可憑。被告二人犯行均堪認定。
三、按醫師法第二十八條規定之所謂「醫療業務」，係指以醫療行為為職業而言，不
    問是主要業務或附隨業務，凡職業上予以機會，為非特定多數人之醫療行為均屬
    之，又所稱醫療行為者，乃以治療矯正或預防人體疾病、傷害殘缺或保健為直接
    目的，所為的診察、診斷及治療，或基於診療、診斷結果，以治療為目的所為之
    處方，或用藥等行為的全部或一部之總稱。又被告二人行為後，醫師法第二十八
    條已於九十一年一月十六日修正公布，將法定刑由一年以上三年以下有期徒刑，
    得併科一萬元以上五萬元以下之罰金，提高為六個月以上五年以下有期徒刑，得
    併科新臺幣三十萬元以上一百五十萬元以下罰金，相比較之下，以修正前規定刑
    度較輕，有利於被告，自應適用修正前之醫師法第二十八條第一項前段論斷。核
    被告乙○○及甲○○二人所為，均係犯修正前醫師法第二十八條第一項前段之未
    取得合法醫師資格擅自執行醫療業務罪。被告甲○○雖具有合法醫師資格，然與
    未具合法醫師資格之被告乙○○共同實施犯罪，彼此間有犯意之聯絡及行為之分
    擔，均應成立修正前醫師法第二十八條第一項之共同正犯。該法條既非因身分或
    特定關係而成立犯罪，被告甲○○部分，自不得適用刑法第三十一條第一項之規
    定為論處其罪刑之依據（最高法院八十六年度台非字第二一四號非常上訴刑事判
    決要旨參照）。又被告乙○○多次實施醫療行為，係其執行業務之範圍，均應包
    括於一個執行醫療業務之範疇，為實質上一罪，應僅成立一個未具醫師資格擅自
    執行醫療業務罪。另查，被告甲○○出生於民國九年十月一日，於九十年五月二
    日本件行為終了時，為八十歲以上之人，有其年籍資料在卷可佐，爰依刑法第十
    八條第三項之規定減輕其刑。
四、原審以被告二人罪證明確，適用修正前醫師法第二十八條第一項前段，刑法第十
    一條前段、第二條第一項但書、第二十八條、第十八條第三項，審酌被告二人為
    圖小利，竟由未具有醫師資格之被告乙○○擅自執行醫療行為，足以危及他人身
    體、生命安全，罔顧病患權益，犯後復均狡飾否認犯罪，顯無悔意，所幸尚無病
    患受有損害，及被告甲○○僅為受僱人等一切情狀，就乙○○部分量處有期徒刑
    一年四月，被告甲○○部分量處有期徒刑十月，經核認事用法均無不當，量刑亦
    稱允當，被告上訴意旨，以上詞指摘原判決不當，為無理由，應予駁回。末查被
    告甲○○前未曾受有期徒刑以上刑之宣告，有臺灣高等法院被告全國前案紀錄表
    在卷可憑，且其已年高八十二歲，經此科刑教訓，應無再犯之虞，爰併予宣告緩
    刑四年，以啟自新。
據上論結，應依刑事訴訟法第三百六十八條、刑法第七十四條第一款，判決如主文。
本案經檢察官林應華到庭執行職務。
中      華      民      國    九十二    年      九      月      九      日
                              臺灣高等法院高雄分院刑事第五庭
                                  審判長法官  吳水木
                                        法官  洪慶鐘
                    法官  趙文淵
右正本證明與原本無異。
不得上訴。
                                  法院書記官  吳新貞
中      華      民      國    九十二    年      九      月     九      日
附錄：本判決論罪科刑法條：
修正前醫師法第二十八條：
未取得合法醫師資格，擅自執行醫療業務者，處一年以上三年以下有期徒刑，得併科
新臺幣三萬元以上十五萬元以下罰金，其所使用之藥械沒收之。但合於左列情形之一
者，不在此限：
一、在中央衛生主管機關認可之醫院，於醫師指導下實習之國內醫學院、校學生或畢
    業生。
二、在醫療機構於醫師指示下之護士、助產士或其他醫事人員。
三、合於第十一條第一項但書規定者。
四、臨時施行急救者。
犯前項之罪因而致人傷害或死亡者，應依刑法加重其至二分之一，並負損害賠償之責
。


司法院資訊處製作；財團法人民間司法改革基金會備份。
